【裁判字號】    99,台上,1847
【裁判日期】    990325
【裁判案由】    違反懲治走私條例
【裁判全文】
最高法院刑事判決            九十九年度台上字第一八四七號
上  訴  人  甲○○
選任辯護人  盧永盛  律師
上列上訴人因違反懲治走私條例案件，不服台灣高等法院台中分
院中華民國九十九年一月二十二日第二審判決（九十九年度上訴
字第一一五號，起訴案號：台灣台中地方法院檢察署九十八年度
偵字第一九二九三號），提起上訴，本院判決如下：
    主  文
上訴駁回。
    理  由
按刑事訴訟法第三百七十七條規定：上訴於第三審法院，非以判
決違背法令為理由不得為之；是提起第三審上訴，應以原判決違
背法令為理由，係屬法定要件。如果上訴理由書狀並未依據卷內
訴訟資料具體指摘原判決不適用何種法則或如何適用不當；或所
指摘原判決違法情事，顯與法律規定得為第三審上訴理由之違法
情形不相適合；均應認其上訴為違背法律上之程式，予以駁回。
本件原判決維持第一審論處上訴人甲○○銷售私運管制物品進口
逾公告數額之走私物品罪刑（處有期徒刑七月）之判決，駁回上
訴人在第二審之上訴。上訴人之上訴意旨略稱：（一）上訴人於
原審提出之上訴理由狀內已載明：「上訴人自警詢、偵查及原審
（指第一審）審理時均坦承本件犯行，犯後態度良好，且深表悔
意」、「上訴人之戶籍地為台東縣太麻里鄉，為此次民國九十八
年八月八日八八風災之受災戶，有台東縣太麻里鄉公所出具之受
災戶證明可憑。況且上訴人育有子女二人，現均就讀國小六年級
，正值叛逆期，須父母一同照顧生活及陪同成長。而其家庭經濟
亦僅仰賴上訴人一人，目前位於桃園市○○○街一六八巷十六號
居住處，仍有向第一商業銀行之貸款待償」、「上訴人家庭經濟
並不富裕，平常經營水電空調，平時在家再開小雜貨店，以作為
繳交購屋貸款及貼補家用，倘若入監服刑，其家庭經濟即失其支
柱，二名未成年子女亦失照顧，有可能衍生其他社會問題，而短
期自由刑確存在諸多流弊，上訴人既無入監執行之前科紀錄，加
上其已知錯願徹底悔改，刑法教化及懲罰功用已經呈現，實無庸
以入監方式為之」，並提出房屋擔保借款繳息清單為憑。惟原判
決既以上訴人之生活狀況作為量刑審酌事項之一，其說明內又
謂：上訴人所受八八風災之創，與本件科刑無關等語，自屬理由
矛盾。（二）本案查獲之大陸香菇係上訴人購自某陳姓商人，期
以銷售獲取些微利益，並非上訴人走私進口，而上訴人係在家中
經營小雜貨店兼從事南北貨買賣，以貼補家庭生活開銷，亦非以
銷售大陸香菇為主，實因有些客人會指定要買大陸香菇，因其品
質、口感均較台灣自產之香菇為佳，且價格上亦較便宜之故，加
以市面上大陸香菇充斥，民眾平時食用者，其實大部分均係大陸
香菇，且目前兩岸已經三通，國人自大陸地區返台尚可攜帶二、
三公斤之大陸香菇（絲）入境，足見國人接受大陸香菇之程度極
高；更何況本案經查扣之香菇，並未檢驗出有害人體健康之物質
，上訴人所銷售者係可安心食用之香菇，原審竟維持第一審量處
上訴人有期徒刑七月之判決，自難認係「罰當其罪」。（三）我
國對大陸香菇曾經採開放政策，嗣所以再列為管制物品禁止銷售
並查緝嚴厲，係因菇農陳情後予以政策性保護之故，然而其他多
種相類似之農特產品（如猴頭菇、杏鮑菇等），現已開放，可自
大陸地區進口，至於與本件相同之香菇、香菇絲等農產品，政府
並未管制自東南亞國家如越南、泰國或鄰近之韓國、日本等國進
口，則將大陸地區香菇列入管制進口物品，純係因菇農陳情之政
策考量之故。目前政府為加強兩岸經貿交流，正積極推動簽訂「
兩岸經濟合作架構協議」，是時政府可推動「生產履歷制度」以
保護菇農，目前對銷售管制進口之大陸香菇施以刑事制裁，乃政
策性考量，而非該銷售行為本身具有原罪性，原審仍認有令上訴
人入監服刑之必要，而維持第一審量處上訴人有期徒刑七月之判
決，顯與比例原則及罪刑相當原則有違等語。
惟查：原判決認上訴人之第二審上訴意旨，並未依據卷內訴訟資
料，具體指摘第一審判決有何足以影響判決本旨之不當或違法，
而構成應予撤銷之具體事由，僅徒憑己意漫指第一審判決不當，
自不足以動搖原判決認定犯罪事實及量刑之基礎，難認係具體理
由，其上訴顯然違背法律上之程式，而不經言詞辯論，予以駁回
。從形式上觀察，原判決並無量刑違反比例原則、罪刑相當原則
及理由矛盾等違背法令之情形。又原判決就第一審判決為刑之量
定時，已注意刑法第五十七條各款所列之科刑輕重標準，且未逾
越法定刑度，難認有何不當之處等情，已於理由內詳予說明。上
訴意旨（二）、（三）置原判決理由內已詳予說明之事項於不顧
，仍憑己意，執第一審科處其不得易科罰金之有期徒刑七月，顯
屬過重，與比例原則、罪刑相當原則有違，原判決予以維持，亦
屬違法云云，指摘原判決違反比例原則及罪刑相當原則，顯不足
以辨識原判決已具備違背法令之形式要件。又原判決所援引之第
一審判決理由說明：「被告（指上訴人，下同）雖屬九十八年八
月八日莫拉克颱風之受災戶，有其提出之台東縣太麻里鄉公所天
然災害住屋受災戶證明書一紙可證，惟該災害發生之時間為被告
本次犯行之後，故應與本件之科刑無關」，旨在說明莫拉克颱風
襲台成災之時間，在上訴人實行本件犯罪之後，該風災與上訴人
犯罪當時之動機及生活狀況等科刑應注意之輕重標準事項無關；
至於原判決另援引之第一審判決理由說明：「惟念其（指上訴人
）犯後坦承犯行，態度良好暨其犯罪手段、智識程度及生活狀況
等一切情狀，量處如主文所示之刑」，則係以判決時之上訴人生
活狀況，作為量刑輕重之審酌事項，二者並無矛盾。上訴意旨（
一）執此指摘原判決理由矛盾，自非依據卷內資料而為主張。況
且上訴人前揭上訴意旨，亦均未依據卷內訴訟資料具體指摘原判
決認其第二審上訴理由書狀未敘述具體理由乙節，究係不適用何
種法則或如何適用不當，俱與法律規定得為第三審上訴理由之違
法情形不相適合。綜上所論，本件上訴違背法律上之程式，予以
駁回。
據上論結，應依刑事訴訟法第三百九十五條前段，判決如主文。
中    華    民    國  九十九  年    三    月  二十五  日
                      最高法院刑事第七庭
                          審判長法官  林  永  茂
                                法官  蘇  振  堂
                                法官  蕭  仰  歸
                                法官  林  立  華
                                法官  徐  昌  錦
本件正本證明與原本無異
                                      書  記  官
中    華    民    國  九十九  年    四    月    六    日
                                                      Ｑ

司法院資訊處製作；財團法人民間司法改革基金會備份。
